---
title: "Prévision de Données Temporelles"
author: "Bouvier Matéo - Ulrich Berthon - Violette Grosjean - Wissem Lamouchi"
date: "`r Sys.Date()`"
output:
  ioslides_presentation: default
  beamer_presentation:
    theme: Madrid
    colortheme: whale
    fonttheme: structurebold
  slidy_presentation: default
institute: IUT LYON 2
---
```{r setup, include=FALSE}
knitr::opts_chunk$set(
  echo = FALSE,
  warning = FALSE,
  message = FALSE,
  fig.align = "center",
  out.width = "100%"
)

library(readr)
library(dplyr)
library(ggplot2)
library(lubridate)
library(scales)
library(forecast)
library(zoo)
```

# Série 1 — Abonnés Netflix

## Présentation des données

- **Source** : Kaggle / GitHub projet
- **Variable** : Nombre d'abonnés (millions)
- **Période** : Trimestrielle
- **Caractéristique** : Série avec **tendance forte**, **sans saisonnalité** marquée
```{r load-netflix}
url_netflix <- "https://raw.githubusercontent.com/bymatzo/SAE-Prevision-de-donnees-temporelles/data/Données_Clients_Netflix.csv"

netflix <- read_delim(
  file = url_netflix,
  delim = ";",
  show_col_types = FALSE
)

df_netflix <- netflix %>%
  rename(Date = `Time Period`) %>%
  mutate(Date = dmy(Date)) %>%
  arrange(Date)

ts_netflix <- ts(df_netflix$Subscribers, frequency = 4)
```

## Visualisation brute de la série
```{r plot-netflix-brut, fig.cap="Nombre d'abonnés Netflix — série brute", fig.height=3.5}
ggplot(df_netflix, aes(x = Date, y = Subscribers)) +
  geom_line(color = "#e50914", linewidth = 0.8) +
  geom_point(color = "#e50914", size = 1.5, alpha = 0.6) +
  scale_x_date(date_breaks = "1 year", date_labels = "%Y") +
  scale_y_continuous(labels = label_number(scale = 1e-6, suffix = "M")) +
  labs(
    title = "Série brute — Abonnés Netflix",
    x = "Date", y = "Abonnés (millions)"
  ) +
  theme_minimal(base_size = 10) +
  theme(axis.text.x = element_text(angle = 45, hjust = 1))
```

## Modèle 1 — Moyennes sur le passé

La méthode des **moyennes sur le passé** prédit chaque valeur future par la moyenne de **toutes les observations précédentes**. C'est la référence naïve.
```{r moy-passe-netflix, fig.cap="Prévision par moyennes sur le passé — Netflix", fig.height=3.8}
n_nf <- nrow(df_netflix)

moy_passe <- cumsum(df_netflix$Subscribers) / seq_along(df_netflix$Subscribers)

df_netflix <- df_netflix %>%
  mutate(Moy_passe = moy_passe)

rmse_naive_nf <- sqrt(mean((df_netflix$Subscribers - df_netflix$Moy_passe)^2, na.rm = TRUE))

prev_naive_val <- mean(df_netflix$Subscribers)
last_date_nf   <- max(df_netflix$Date)
dates_prev_nf  <- seq(last_date_nf, by = "quarter", length.out = 9)[-1]

df_naive_prev <- data.frame(
  Date      = dates_prev_nf,
  Prevision = rep(prev_naive_val, 8)
)

ggplot() +
  geom_line(data = df_netflix,
            aes(x = Date, y = Subscribers, color = "Série brute"),
            linewidth = 0.7, alpha = 0.5) +
  geom_line(data = df_netflix,
            aes(x = Date, y = Moy_passe, color = "Moyenne passé"),
            linewidth = 1, linetype = "dashed") +
  geom_line(data = df_naive_prev,
            aes(x = Date, y = Prevision, color = "Prévision"),
            linewidth = 1.1, linetype = "dotted") +
  geom_point(data = df_naive_prev,
             aes(x = Date, y = Prevision), color = "#8e44ad", size = 2) +
  scale_color_manual(values = c("Série brute"   = "#e50914",
                                "Moyenne passé" = "#8e44ad",
                                "Prévision"     = "#6c3483")) +
  scale_x_date(date_breaks = "1 year", date_labels = "%Y") +
  scale_y_continuous(labels = label_number(scale = 1e-6, suffix = "M")) +
  labs(title = paste0("Moyennes sur le passé — RMSE : ",
                      round(rmse_naive_nf / 1e6, 2), "M"),
       x = "Date", y = "Abonnés (millions)", color = "") +
  theme_minimal(base_size = 10) +
  theme(axis.text.x = element_text(angle = 45, hjust = 1),
        legend.position = "top")
```

La moyenne sur le passé **sous-estime** fortement la croissance : elle ne capte pas la tendance haussière, ce qui donne un RMSE élevé.

## Modèle 2 — Lissage exponentiel double (Holt)

Le **lissage de Holt** lisse simultanément le **niveau** et la **tendance**, ce qui le rend adapté à une série sans saisonnalité mais à croissance soutenue.
```{r holt-netflix, fig.cap="Lissage exponentiel double Holt — Netflix avec prévisions", fig.height=3.8}
modele_holt <- holt(ts_netflix, h = 8, damped = FALSE)
rmse_holt   <- sqrt(mean(residuals(modele_holt)^2))

df_holt_prev <- data.frame(
  Date      = dates_prev_nf,
  Prevision = as.numeric(modele_holt$mean),
  Lo80      = as.numeric(modele_holt$lower[, 1]),
  Hi80      = as.numeric(modele_holt$upper[, 1])
)

df_holt_fitted <- df_netflix %>%
  mutate(Fitted = as.numeric(modele_holt$fitted))

ggplot() +
  geom_line(data = df_holt_fitted,
            aes(x = Date, y = Subscribers, color = "Série brute"),
            linewidth = 0.7, alpha = 0.5) +
  geom_line(data = df_holt_fitted,
            aes(x = Date, y = Fitted, color = "Lissage Holt"),
            linewidth = 1) +
  geom_ribbon(data = df_holt_prev,
              aes(x = Date, ymin = Lo80, ymax = Hi80),
              fill = "#2980b9", alpha = 0.2) +
  geom_line(data = df_holt_prev,
            aes(x = Date, y = Prevision, color = "Prévision"),
            linewidth = 1.1, linetype = "dashed") +
  scale_color_manual(values = c("Série brute"  = "#e50914",
                                "Lissage Holt" = "#2980b9",
                                "Prévision"    = "#1a5276")) +
  scale_x_date(date_breaks = "1 year", date_labels = "%Y") +
  scale_y_continuous(labels = label_number(scale = 1e-6, suffix = "M")) +
  labs(title = paste0("Holt (lissage double) — RMSE : ",
                      round(rmse_holt / 1e6, 2), "M"),
       x = "Date", y = "Abonnés (millions)", color = "") +
  theme_minimal(base_size = 10) +
  theme(axis.text.x = element_text(angle = 45, hjust = 1),
        legend.position = "top")
```

## Comparaison des modèles — Netflix
```{r comparaison-netflix, fig.cap="Comparaison RMSE — Netflix", fig.height=2.8}
df_comp_nf <- data.frame(
  Modele = c("Moyennes sur le passé", "Holt (double)"),
  RMSE   = c(rmse_naive_nf, rmse_holt)
)

ggplot(df_comp_nf, aes(x = Modele, y = RMSE / 1e6, fill = RMSE == min(RMSE))) +
  geom_col(show.legend = FALSE, width = 0.5) +
  geom_text(aes(label = paste0(round(RMSE / 1e6, 2), "M")),
            vjust = -0.4, size = 4, fontface = "bold") +
  scale_fill_manual(values = c("FALSE" = "#c0392b", "TRUE" = "#27ae60")) +
  scale_y_continuous(expand = expansion(mult = c(0, 0.2))) +
  labs(title = "Comparaison RMSE — Netflix (vert = meilleur modèle)",
       x = "", y = "RMSE (millions)") +
  theme_minimal(base_size = 10)
```

Le **lissage de Holt** est retenu : son RMSE est nettement inférieur car il suit la tendance croissante, contrairement à la méthode naïve qui converge vers une valeur fixe.

## Analyse des résidus — Holt
```{r residus-netflix, fig.cap="Résidus du lissage Holt — Netflix", fig.height=3}
df_res_nf <- df_netflix %>%
  mutate(Residu = as.numeric(residuals(modele_holt)))

seuil_nf <- 2 * sd(df_res_nf$Residu, na.rm = TRUE)

ggplot(df_res_nf, aes(x = Date, y = Residu)) +
  geom_line(color = "gray50", linewidth = 0.6) +
  geom_point(
    data = df_res_nf %>% filter(abs(Residu) > seuil_nf),
    aes(x = Date, y = Residu), color = "#e94560", size = 3
  ) +
  geom_hline(yintercept = c(-seuil_nf, seuil_nf),
             linetype = "dashed", color = "#e94560", alpha = 0.6) +
  scale_y_continuous(labels = label_number(scale = 1e-6, suffix = "M")) +
  labs(title = "Résidus Holt — valeurs aberrantes en rouge (±2 sigma)",
       x = "Date", y = "Résidu") +
  theme_minimal(base_size = 10)
```

# Série 2 — Ponctualité RER A

## Présentation des données

- **Source** : RATP / GitHub projet
- **Période** : Janvier 2016 -- Janvier 2020
- **Variable** : Taux de ponctualité mensuel (%)
- **Caractéristique** : Série avec **tendance** et **saisonnalité annuelle**
```{r load-train}
url_train <- "https://raw.githubusercontent.com/bymatzo/SAE-Prevision-de-donnees-temporelles/data/donnees_ligne_A.csv"

train <- read_delim(
  file = url_train,
  delim = ",",
  locale = locale(encoding = "UTF-8"),
  show_col_types = FALSE
)

df_train <- train %>%
  filter(
    Date >= as.Date("2016-01-01"),
    Date <= as.Date("2020-01-01")
  ) %>%
  arrange(Date)

ts_train <- ts(df_train$`Taux de ponctualité`, start = c(2016, 1), frequency = 12)

last_date_train  <- max(df_train$Date)
dates_prev_train <- seq(last_date_train, by = "month", length.out = 13)[-1]
```

## Visualisation brute de la série
```{r plot-train-brut, fig.cap="Taux de ponctualité mensuel brut — RER A (2016–2020)", fig.height=3.5}
ggplot(df_train, aes(x = Date, y = `Taux de ponctualité`)) +
  geom_line(color = "steelblue", linewidth = 0.8) +
  geom_point(color = "steelblue", size = 1.2, alpha = 0.6) +
  scale_x_date(date_breaks = "2 month", date_labels = "%m/%Y") +
  labs(
    title = "Série brute — Taux de ponctualité RER A",
    x = "Mois", y = "Taux de ponctualité"
  ) +
  theme_minimal(base_size = 10) +
  theme(axis.text.x = element_text(angle = 45, hjust = 1))
```

## Décomposition additive (Moyennes Mobiles)
```{r decomp-train, fig.cap="Décomposition additive — RER A", fig.height=4}
decomp_mm <- decompose(ts_train, type = "additive")

autoplot(decomp_mm) +
  labs(title = "Décomposition (Moyennes Mobiles, ordre 12) — RER A") +
  theme_minimal(base_size = 10)
```


## Coefficients saisonniers

```{r coeff-sais, fig.cap="Coefficients saisonniers mensuels — RER A", fig.height=2.5}
df_coeff <- data.frame(
  Mois        = factor(month.abb, levels = month.abb),
  Coefficient = decomp_mm$seasonal[1:12]
)

ggplot(df_coeff, aes(x = Mois, y = Coefficient, fill = Coefficient > 0)) +
  geom_col(show.legend = FALSE) +
  scale_fill_manual(values = c("TRUE" = "#2ecc71", "FALSE" = "#e74c3c")) +
  geom_hline(yintercept = 0, linetype = "dashed") +
  labs(title = "Coefficients saisonniers — RER A",
       x = "Mois", y = "Coefficient additif") +
  theme_minimal(base_size = 10)
```

## Série CVS
```{r cvs-train, fig.cap="Série brute vs Corrigée des variations saisonnières", fig.height=3.2}
df_train <- df_train %>%
  mutate(CVS = `Taux de ponctualité` - decomp_mm$seasonal)

ggplot(df_train, aes(x = Date)) +
  geom_line(aes(y = `Taux de ponctualité`, color = "Brute"),
            linewidth = 0.7, alpha = 0.5) +
  geom_line(aes(y = CVS, color = "CVS"), linewidth = 0.9) +
  scale_color_manual(values = c("Brute" = "steelblue", "CVS" = "#e94560")) +
  scale_x_date(date_breaks = "3 month", date_labels = "%m/%Y") +
  labs(title = "Série brute vs CVS — RER A",
       x = "Mois", y = "Taux de ponctualité", color = "") +
  theme_minimal(base_size = 10) +
  theme(axis.text.x = element_text(angle = 45, hjust = 1),
        legend.position = "top")
```

## Analyse des résidus
```{r residus-train, fig.cap="Résidus — valeurs mal ajustées en rouge (±2 sigma)", fig.height=3}
df_residus <- df_train %>%
  mutate(Residu = as.numeric(decomp_mm$random)) %>%
  filter(!is.na(Residu))

seuil <- 2 * sd(df_residus$Residu, na.rm = TRUE)

ggplot(df_residus, aes(x = Date, y = Residu)) +
  geom_line(color = "gray50", linewidth = 0.6) +
  geom_point(
    data = df_residus %>% filter(abs(Residu) > seuil),
    aes(x = Date, y = Residu), color = "#e94560", size = 3
  ) +
  geom_hline(yintercept = c(-seuil, seuil),
             linetype = "dashed", color = "#e94560", alpha = 0.6) +
  labs(title = "Résidus — points aberrants (±2 sigma)",
       x = "Mois", y = "Résidu") +
  theme_minimal(base_size = 10)
```

## Modèle 1 — Prévision par Moyennes Mobiles (k=12)
```{r mm-prev-train, fig.cap="Prévision par moyennes mobiles (k=12) — RER A", fig.height=3.8}
k <- 12
n <- nrow(df_train)

dernieres_val  <- tail(df_train$`Taux de ponctualité`, k)
coeff_sais_vec <- decomp_mm$seasonal[1:12]

prev_mm <- numeric(12)
for (i in 1:12) {
  mois_idx      <- ((n - 1 + i - 1) %% 12) + 1
  prev_mm[i]    <- mean(dernieres_val) + coeff_sais_vec[mois_idx]
  dernieres_val <- c(dernieres_val[-1], prev_mm[i])
}

rmse_mm <- sqrt(mean((tail(df_train$`Taux de ponctualité`, k) -
                      rollmean(df_train$`Taux de ponctualité`,
                               k = k, fill = NA, align = "right") %>%
                      tail(k))^2, na.rm = TRUE))

df_mm_prev  <- data.frame(Date = dates_prev_train, Prevision = prev_mm)
df_train_mm <- df_train %>%
  mutate(MM12 = rollmean(`Taux de ponctualité`, k = 12, fill = NA, align = "right"))

ggplot() +
  geom_line(data = df_train,
            aes(x = Date, y = `Taux de ponctualité`, color = "Série brute"),
            linewidth = 0.7, alpha = 0.5) +
  geom_line(data = df_train_mm,
            aes(x = Date, y = MM12, color = "MM (k=12)"),
            linewidth = 1) +
  geom_line(data = df_mm_prev,
            aes(x = Date, y = Prevision, color = "Prévision"),
            linewidth = 1.1, linetype = "dashed") +
  geom_point(data = df_mm_prev,
             aes(x = Date, y = Prevision), color = "#8e44ad", size = 2) +
  scale_color_manual(values = c("Série brute" = "steelblue",
                                "MM (k=12)"   = "#8e44ad",
                                "Prévision"   = "#6c3483")) +
  scale_x_date(date_breaks = "3 month", date_labels = "%m/%Y") +
  labs(title = paste0("Prévision MM (k=12) — RMSE : ", round(rmse_mm, 4)),
       x = "Mois", y = "Taux de ponctualité", color = "") +
  theme_minimal(base_size = 10) +
  theme(axis.text.x = element_text(angle = 45, hjust = 1),
        legend.position = "top")
```

## Modèle 2 — Lissage exponentiel triple (Holt-Winters)
```{r hw-train, fig.cap="Holt-Winters (lissage triple) — RER A avec prévisions", fig.height=3.8}
modele_hw <- HoltWinters(ts_train, seasonal = "additive")
prev_hw   <- forecast(modele_hw, h = 12)
rmse_hw <- sqrt(mean(residuals(modele_hw)^2, na.rm = TRUE))

df_hw_fitted <- df_train %>%
  slice(-c(1:12)) %>%
  mutate(Fitted = as.numeric(modele_hw$fitted[, 1]))

df_hw_prev <- data.frame(
  Date      = dates_prev_train,
  Prevision = as.numeric(prev_hw$mean),
  Lo80      = as.numeric(prev_hw$lower[, 1]),
  Hi80      = as.numeric(prev_hw$upper[, 1])
)

ggplot() +
  geom_line(data = df_train,
            aes(x = Date, y = `Taux de ponctualité`, color = "Brute"),
            linewidth = 0.7, alpha = 0.4) +
  geom_line(data = df_hw_fitted,
            aes(x = Date, y = Fitted, color = "Holt-Winters"),
            linewidth = 1) +
  geom_ribbon(data = df_hw_prev,
              aes(x = Date, ymin = Lo80, ymax = Hi80),
              fill = "#27ae60", alpha = 0.2) +
  geom_line(data = df_hw_prev,
            aes(x = Date, y = Prevision, color = "Prévision"),
            linewidth = 1.1, linetype = "dashed") +
  scale_color_manual(values = c("Brute"        = "steelblue",
                                "Holt-Winters" = "#27ae60",
                                "Prévision"    = "#1e8449")) +
  scale_x_date(date_breaks = "3 month", date_labels = "%m/%Y") +
  labs(title = paste0("Holt-Winters (triple) — RMSE : ", round(rmse_hw, 4)),
       x = "Mois", y = "Taux de ponctualité", color = "") +
  theme_minimal(base_size = 10) +
  theme(axis.text.x = element_text(angle = 45, hjust = 1),
        legend.position = "top")
```

## Comparaison des modèles — RER A
```{r comparaison-train, fig.cap="Comparaison RMSE — RER A", fig.height=2.8}
df_comp_train <- data.frame(
  Modele = c("Moyennes Mobiles (k=12)", "Holt-Winters (triple)"),
  RMSE   = c(rmse_mm, rmse_hw)
)

ggplot(df_comp_train, aes(x = Modele, y = RMSE, fill = RMSE == min(RMSE))) +
  geom_col(show.legend = FALSE, width = 0.5) +
  geom_text(aes(label = round(RMSE, 4)),
            vjust = -0.4, size = 4, fontface = "bold") +
  scale_fill_manual(values = c("FALSE" = "#c0392b", "TRUE" = "#27ae60")) +
  scale_y_continuous(expand = expansion(mult = c(0, 0.2))) +
  labs(title = "Comparaison RMSE — RER A (vert = meilleur modèle)",
       x = "", y = "RMSE") +
  theme_minimal(base_size = 10)
```

**Holt-Winters** est retenu : il modélise dynamiquement tendance et saisonnalité, là où la moyenne mobile applique un poids uniforme sans s'adapter.

## Conclusion Générale

| | Netflix | RER A |
|---|---|---|
| **Tendance** | Forte hausse | Légère baisse |
| **Saisonnalité** | Absente | Annuelle |
| **Modèle de référence** | Moyennes sur le passé | MM prédictive (k=12) |
| **Modèle retenu** | Holt (double) | Holt-Winters (triple) |

Dans les deux cas, le **RMSE** valide le choix du modèle le mieux adapté à la structure de la série : LED pour une tendance pure, LET dès qu'une saisonnalité est présente.